臺灣臺中地方法院民事判決
108年度訴字第3653號
原      告  袁明澤  
            袁明瞬  
共      同
訴訟代理人  張繼圃律師
複代理人    蔡逸軒律師
被      告  巫袁玉茶即劉袁玉英之繼承人

特別代理人  巫勝義  
訴訟代理人  蕭立俊律師
當事人間返還不當得利等事件，本院於110年12月17日言詞辯論
終結，判決如下：
    主    文
被告應給付袁明澤新臺幣76萬1860元、給付袁明瞬新臺幣92萬74
18元，及自民國108年11月27日起至清償日止，各按年息百分之5
計算之利息。
原告其餘之訴駁回。 
訴訟費用由被告負擔百分之36，餘由原告負擔。
本判決於原告袁明澤以新臺幣26萬元、袁明瞬以新台幣31萬元供
擔保後，得假執行。但被告如分別以新臺幣76萬1860元、新臺幣
92萬7418元預供擔保，得免為假執行。
原告其餘假執行聲請駁回。
    事實及理由
一、原告主張：
(一)劉袁玉英於民國79年1月17日與劉克樹結為夫妻，婚後膝下
    無子，69歲時因中風等疾病無法自理生活，復無子女可為依
    靠，幸賴原告輪流照顧，原告劉明瞬更遷居至其住處就近看
    護，其生前曾表示願意將其名下所有現金及不動產過戶予原
    告，資為原告照顧之代價，嗣劉袁玉英死亡後，原告整理因
    看護劉袁玉英所支出之單據，爰依法提起本訴，請求下列費
    用：
  ⒈袁明澤部分：依委任或無因管理規定請求給付劉袁玉英住處
    整修費用新臺幣(下同)44萬7100元、107年間冷氣更換費用3
    萬9800元、保健食品費用60萬0622元，及依無因管理規定請
    求給付喪葬費用27萬5060元，合計136萬2482元。
  ⒉袁明瞬部分：依委任關係或無因管理關係請求給付看護費用2
    87萬3088元、依委任關係請求給付聘僱外傭費用28萬4902元
    ，暨依無因管理或不當利或委任關係請求給付醫療費用17萬
    7303元，合計333萬5293元。
(二)並聲明：被告應給付原告袁明澤、袁明瞬各136萬2482元、333萬5293元整，及均自起訴狀繕本送達之翌日起算，按週年利率百分之五計算之利息。
二、被告抗辯：
    對劉袁玉英因中風等疾病無法自理生活，原告劉明瞬至其住
    處就近看護，袁明澤曾替劉袁玉英支付房屋修繕費用44萬70
    00元、更換冷氣設備3萬9800元、支付劉袁玉英喪葬費用27
    萬5060元、支付相關醫療費用17萬7303元，及袁明瞬代聘外
    傭費用28萬4902元等情，不為爭執，惟袁明澤請求支付保健
    品費用、袁明瞬請求看護費用部分，則爭執之。蓋以：
(一)保健食品費用部分：
  1.依臺中榮民總醫院（下稱臺中榮總）就保健食品是否有助益
    或穩定劉袁玉英病情效果之函覆為：「依據衛生福利部食藥
    署規定，紐崔萊是保健食品，非藥品，並無強調療效」，無
    法認定是否有助益或穩定劉袁玉英病情，又應如何食用？食
    用之份量為何？未見舉證，原告主張，不足採信。
  2.又依卷附臺中榮總、清泉醫院、中山醫學大學附設醫院（以
    下稱中山醫院）之病歷摘要，劉袁玉英於各該醫院出院時均
    有開立藥物，醫囑需按時服藥，若有任何問題需隨時回診，
    亦未見醫院有建議採取何種飲食方式補充體力或維持身體之
    情事，難認上開保健食品對劉袁玉英之身體有所助益。另依
    原告所提原證六資料，除上開保健食品外，尚有柔護染髮霜
    -5深棕等與保健食品無關之產品，是否全為劉袁玉英日常生
    活必要或有益之費用，尚有疑慮。
(二)袁明瞬請求自95年起之看護費用部分：
    原告雖以證人袁麗娟、袁明宏109年11月3日到院證述袁明瞬
　　確有照護劉袁玉英之事實，然查：
  1.證人張守信證述，僅知悉大約2-3年前或5年前，袁明瞬有搬
    至劉袁玉英住處同住，幫忙洗身體或煮菜等，與原告及證人
    袁麗娟、袁明宏證述自95年起即有看護事實有異。況依臺中
    榮總住院107年8月24日19時10分護理記錄：「目前情形：病
    人七、八年前曾經中風過，傷到語言中樞…」，若依此記錄
    所載，劉袁玉英是否如原告所述，95年中風後即需全日專人
    照顧，容有疑慮。縱有之，亦應扣除106年8月13日起至107
    年9月13日聘僱外勞看護費用。
  2.證人袁明宏雖證稱聽過劉袁玉英提過，若原告照顧，其願意
　  給付費用部分，應係由袁明瞬處所聽聞，而非聽聞劉袁玉英
　  告知會給付照顧費用。
  3.原告又主張，劉袁玉英「同意每月給付看護費用」，則劉袁
    玉英95年中風時雖行動不便，並未處於意識不清，仍可決定
    或處分其金錢使用狀況，斯時劉袁玉英「是否並未按月給付
    照顧費用」予袁明瞬？而須待劉袁玉英過世後，原告始請求
    12年之照顧費用。縱有之，亦罹於5年時效。
　4.原告另主張：「劉袁玉英有向原告袁明瞬表示若其可在旁照
    顧其起居，願每月給付其看護費用」等語，則劉袁玉英與袁
    明瞬所約定給付看護費用間，即屬委任關係，原告本於無因
    管理或不當得利法律關係請求，應有誤解。　　
(三)並聲明：原告之訴及假執行之聲請均駁回。
三、兩造不爭執事項
(一)原告袁明澤曾替劉袁玉英支付房屋修繕費用44萬7000元。
(二)原告袁明澤曾幫劉袁玉英更換冷氣設備，支出3萬9800元。
(三)劉袁玉英過世後，原告袁明澤支付喪葬費用共計27萬5060元
    。
(四)劉袁玉英自107年起即陸續進出醫院多次，原告袁明瞬支付
    相關醫療費用共計17萬7303元。
(五)劉袁玉英於過世前因病需有賴旁人隨侍在側，原告袁明瞬支
    付外籍看護費用共計28萬4902元。
四、爭執之事項
(一)原告袁明澤支付60萬0622元之保健食品，對於劉袁玉英而言
    是否為有益費用？
(二)原告袁明瞬主張其於95年至107年間，皆在劉袁玉英身旁照
    料起居，請求看護費用287萬3088元，是否有理由？
五、法院之判斷：
(一)原告主張，劉袁玉英婚後膝下無子，69歲時因中風等疾病因
    素無法自理生活，由原告輪流照顧，期間袁明澤為劉袁玉英
    支出房屋修繕費44萬7000元、家電更換費3萬9800元，袁明
    瞬為劉袁玉英支出聘僱外傭費用28萬4902元、醫療費用17萬
    7303元，嗣劉袁玉英於108年2月21日死亡，袁明澤並為其支
    出喪葬費27萬5060元之事實，為被告所不爭執，並據其提出
    死亡證明書、除戶戶籍資料、房屋修繕估貨單、買冷氣單據
    、喪葬費用單據、聘僱外傭費用單據、醫療費用單據等附卷
    可稽，堪認為真。
(二)按未受委任，並無義務，而為他人管理事務者，其管理應依
    本人明示或可得推知之意思，以有利於本人之方法為之；管
    理事務，利於本人，並不違反本人明示或可得推知之意思者
    ，管理人為本人支出必要或有益之費用，或負擔債務，或受
    損害時，得請求本人償還其費用及自支出時起之利息，或清
    償其所負擔之債務，或賠償其損害。又受任人因處理委任事
    務，支出之必要費用，委任人應償還之，並付自支出時起之
    利息。民法第172條、第176條第1項、第546條第1項分別定
    有明文。查袁明澤主張其為劉袁玉英支出上開保健食品60萬
    0622元、袁明瞬主張看護費用287萬3088元等語，惟為被告
    所否認，並以前詞置辯。經查：
　1.保健食品費用部分
　⑴卷附保健食品均為安麗食品，如目紐崔萊加美D鈣片、紐崔萊
    高效B群雙層錠、紐崔萊歐芹硒E營養片、紐崔萊薄荷大蒜片
    、紐崔萊倍欣營養片、紐崔萊強效C營養片、紐崔萊蜂蜜卵
    磷脂嚼片、紐崔萊管花肉蓯蓉錠、紐崔萊輔酵素Q10膠囊、
    紐崔萊優質蛋白素-全植物配方、紐崔萊複合魚油膠囊等(本
    院卷二第79-89頁)，依證人袁麗娟、袁明宏證述，係因其母
    親吃上開安麗食品，劉袁玉英也一起吃等語（本院第二第3
    頁背面、第5頁），是劉袁玉英服用上開保健食品並非醫囑
    而來，係隨著原告之母服用而來。又就上開保健食品是否有
    療效，依卷附臺中榮總之覆函：「依據衛生福利部食藥署規
    定，紐崔萊是保健食品，非藥品，並無強調療效」等語(本
    院卷二第78頁)，難認上開保健食品對劉袁玉英之病情有助
    益或者穩定之效果。
　⑵況依卷附臺中榮總、清泉醫院、中山醫院之病歷摘要，劉袁
    玉英於該院出院時均有開立藥物，且醫囑僅需按時服藥，若
    有任何問題需隨時回診，亦未見醫囑採取何種飲食方式補充
    體力或維持身體之情事，難認上開保健食品對劉袁玉英之身
    體有所助益。至原告所提原證六資料，除上開保健食品外，
    另有：柔護染髮霜-5深棕、R＆J即享三合一咖啡隨身包、護
    色潤髮乳750毫升、氟潔牙膏、月見草琉璃苣膠囊、口腔清
    新劑-薄荷口味、R＆J淬煉二合一咖啡隨身包、精緻完美活膚
    精華、LOC多用途強效清潔劑、超濃縮無磷高效洗衣精-3公
    斤、深層修護髮膜等，多為日常生活用品，是否為劉袁玉英
    日常生活必要用，尚有疑慮，原告亦未能提出此部分之事務
    管理是否屬於劉袁玉英之意思，或不違反劉袁玉英之意思，
    其基於委任或無因管理規定請求，難認有據。
　2.看護費用部分
　⑴證人即原告手足袁麗娟、袁明宏固均證稱：劉袁玉英中風生
    病後，由袁明瞬與其同住等語(本院卷二第3、4頁)，惟證人
    即鄰居張守信證述：劉袁玉英身體狀況不好約有5年以上，
    大約2-3年前無法做家事，袁氏兄共三人有時去看她，也幫
    忙做些打掃、買東西給她，劉袁玉英沒有辦法走路時，袁氏
    兄弟有一個阿興(台語)搬進去跟劉袁玉英住，幫忙洗身體或
    煮菜等語(本院卷二第63頁背面)。審諸證人袁明娟、袁明宏
    為原告手足，所言難免偏頗，縱有之，袁明瞬是否每日均有
    照顧，亦有疑義。而鄰居即證人張守信，所為證述較屬可信
    ，堪認袁明瞬確於劉袁玉英往生前3年與劉袁玉英同住照顧
    。又依臺中榮總107年8月24日19時10分之住院護理記錄記載
    ：「目前情形：病人七、八年前曾經中風過，傷到語言中樞
    …」，依此記載，劉袁玉英中風較嚴重之狀況，僅能認劉袁
    玉英於99年8月間因中風致語言中樞受影響，佐以證人張守
    信證言，應認其過世前3年袁明瞬始搬進去與袁玉英同住照
    顧其日常生活起居。
  ⑵依上，劉袁玉英因中風需人照顧日常生活時間為其死亡前3年
    ，即自105年2月21日後始有需人照顧，扣除聘僱外傭期間即
    原告自陳106年8月13日起至107年9月13日，袁明瞬實際看護
    時間為700日【計算式：539日(105年2月21日至106年8月12
    日，即9+31X10+6X30+28+12=539，即105年2月21日至106年8
    月12日)+161日(107年9月14日至108年2月21日，即17+31X3+
    30+21=161)=700】，以被告不爭執看護費即每月1萬9952元
    計算，合計46萬5213元【計算式：(700÷30)×19552=465213
    】。
(五)從而，原告袁明澤依無因管理法律關係請求被告給付房屋修
    繕費44萬7000元、家電更換費3萬9800元、喪葬費27萬5060
    元，合計76萬1860元(計算式：447000+39800+275060=76186
    0)，及原告袁明瞬依委任關係請求被告給付僱外傭費用28萬
    4902元、依無因管理法律關係請求給付醫療費用17萬7303元
    暨本身看護費用46萬5213元，合計92萬7418元(計算式：284
    902+177303+465213=927418)，為有理由，逾此部分請求為
    無理由，應予駁回。
三、假執行之宣告：兩造分別陳明願供擔保，請准宣告假執行及
    免為假執行，就原告勝訴部分，核無不合，爰酌定相當擔保
    金額准許之。至原告敗訴部分，失所附麗，應予駁回。
四、訴訟費用負擔及假執行依據：民事訴訟法第79條、第390條
    第2項、第392條。
中　　華　　民　　國　　110 　年　　12　　月　　30　　日
                  民事第六庭    法  官  陳學德
正本係照原本作成。
如對本判決上訴，須於判決送達後20日內向本院提出上訴狀。如
委任律師提起上訴者，應一併繳納上訴審裁判費。
中　　華　　民　　國　　110 　年　　12　　月　　30　　日
                                書記官  巫偉凱